臺灣高等法院臺中分院刑事判決　　　　96年度上易字第1431號
上　訴　人
即　被　告　丙○○
上列上訴人因詐欺案件，不服臺灣臺中地方法院96年度易字第
249號中華民國96年6月29日第一審判決（起訴案號：臺灣臺中地
方法院檢察署95年度偵字第22259號），提起上訴，本院判決如
下：
    主    文
原判決撤銷。
丙○○幫助意圖為自己不法之所有，以詐術使人將本人之物交付
，處拘役伍拾日，如易科罰金，以銀元參佰元即新臺幣玖佰元折
算壹日；減為拘役貳拾伍日，如易科罰金，以銀元參佰元即新臺
幣玖佰元折算壹日。
    犯罪事實
一、丙○○明知郵局之帳戶存摺、提款卡，在交易上係具有重要
    憑信之文件，且具有屬人性，其可預見他人使用其所有之銀
    行存摺、提款卡，可能用於詐欺取財等一般財產犯罪供被害
    人匯款再予提領之用，其提供帳戶雖無引發他人萌生犯罪之
    確信，但仍基於縱若有人持以犯罪，亦無違反其本意之幫助
    他人詐欺取財不確定犯意，於民國95年1月16日至同年3月17
    日間之某日，在不詳地點，將其在烏日明道郵局所申請開立
    之第00000000000000號帳戶之存摺、提款卡暨密碼交予詐欺
    集團成員，供作該集團指定匯款之帳戶，以此方式幫助該詐
    欺集團詐騙財物。該詐欺集團某不詳成員即利用丙○○所提
    供之郵局帳戶為工具，於95年3月17日12時許，以電話向乙
    ○○詐稱「你名下的動產及不動產遭凍結，須將款項匯入指
    定帳戶，方能解決」等語，致乙○○因之陷於錯誤，依詐欺
    集團成員指示操作，因而於同日14時29分匯款新臺幣（下同
    ）22,000元至上開帳戶，旋於同日由該詐欺集團某不詳成員
    以提款卡跨行提款方式提領一空，致受有損害。嗣乙○○查
    證後發覺受騙，經報警處理，始循線查悉上情。
二、案經乙○○訴由臺中縣警察局烏日分局報告臺灣臺中地方法
    院檢察署檢察官偵查起訴。
    理    由
一、證據能力方面：被告以外之人於審判外之陳述，雖不符前4
    條之規定，而經當事人於審判程序同意作為證據，法院審酌
    該言詞陳述或書面陳述作成時之情況，認為適當者，亦得為
    證據；當事人、代理人或辯護人於法院調查證據時，知有第
    159條第1項不得為證據之情形，而未於言詞辯論終結前聲明
    異議者，視為有前項之同意，刑事訴訟法第159條之5定有明
    文。本案下列引為證據之證人陳述及書證，被告均不爭執其
    證據能力，且以之作為證據並無不當，依上揭法條之規定，
    自均有證據能力，先予敘明。
二、訊據上訴人即被告（下稱被告）丙○○矢口否認何幫助詐欺
    犯行，並辯稱伊並未將帳戶交予詐欺集團成員使用，伊與前
    夫於89年間離婚，目前獨力扶養3名子女，該帳戶係作為伊
    所申請特殊兒童少年生活扶助費用之撥款帳戶，不可能交付
    他人使用，且該帳戶之存摺及提款卡係遺失而遭人盜用，伊
    發現時欲辦理掛失，已被列為警示帳戶云云。
三、經查：
　(一)告訴人乙○○如何遭人誆稱其名下之財產被凍結，必須匯款
    至指定帳戶，因而陷於錯誤，於95年3月17日匯款22,000元
    至烏日明道郵局第00000000000000號帳戶之事實，業據證人
    即告訴張婉玲於警詢中指訴甚詳，並有匯款執據影本1紙在
    卷可稽；又上開帳戶係被告向烏日明道郵局所申請開戶之事
    實，有開戶資料與歷史交易清單等分別附卷可稽（見臺中縣
    警察局烏日分局刑案偵查卷第10至14頁），足認被告所申設
    之上開郵局帳戶，確遭不詳之人作為實施詐欺取財之用。
  (二)按郵局之帳戶存摺、提款卡，在交易上係具有重要憑信之文
    件，且具有屬人性，此為公眾週知之事實，況被告與其前夫
    張振宗因婆媳問題離婚，於95年間雖與前夫共同生活，惟獨
    力扶養3名子女，上開帳戶係供被告申請特殊兒童少年生活
    扶助費用之撥款帳戶等情，業據被告供述在卷，可知被告資
    力尚非良好，上開帳戶既供其子女生活扶助費用撥款之用，
    其存摺、提款卡自屬重要物件，衡情應無任意置放之理；惟
    被告卻對於其帳戶存摺及提款卡如何遺失一節，先於警詢中
    供稱「我記得在95年4月底或5月初要領兒少補助金的時候發
    現存摺及金融卡不見了，我也不知道是遺失或失竊」云云（
    見同上警卷第1頁背面）；又於96年3月8日原審審理中供稱
    「（問：何時發現帳戶遺失？）好像是在4月底或5月初去查
    詢，再找簿子、提款卡時才發現不見了」、「（問：帳戶在
    何處不見了？）在家裡」云云（見原審卷宗第39、40頁），
    惟於96年6月20日原審審理中卻又供稱「（問：為何你們的
    存摺擺放在一起，你前夫的存摺沒有遺失？）我的可能不是
    在家裡遺失」云云（見原審卷宗第77頁），綜據被告上揭陳
    述可知，其對自己至關重要之帳戶存摺及提款卡於何時地如
    何遺失一節，始終供述不一，自難遽信。
  (三)又證人即被告之前夫張振宗於原審審理中具結證稱「（問：
    你是否知道95年2月間，丙○○前開帳戶哪裡去了？）我不
    知道，是她告訴我我才知道，她告訴我帳戶被凍結，我才知
    情」、「（問：是否知道為何被凍結？）我打電話到烏日分
    局詢問，才知道說因為被詐欺集團使用遭凍結」、「（問：
    你是否知道前開帳戶曾經有遺失過？）這我不知道，丙○○
    沒有告訴我前開帳戶遺失」等語（見原審卷宗第69頁）。依
    證人張振宗上揭陳述可知，被告僅告知其前夫張振宗上開帳
    戶被「凍結」，卻未告知帳戶存摺、提款卡遺失一事，惟被
    告所有之上開帳戶存摺、提款卡倘確實遺失，與其共同生活
    之前夫張振宗豈有不知之理？足認被告所辯上開帳戶之存摺
    及提款卡係遺失而遭人盜用云云，並非實情。
  (四)本件被告上開存款帳戶之提款卡設有密碼，而該密碼係以其
    身分證統一編號末6碼加以設定，且被告之身分證並未遺失
    ，亦未將提款卡密碼寫在存摺或提款卡上面等情，此據被告
    供承在卷（見原審卷宗第40、67、78頁、偵查卷宗第7頁）
    ，故他人難以輕易知悉其身分證統一編號末6碼而猜中該提
    款卡密碼加以盜用。又金融機構基於交易安全需要，語音服
    務系統均需由使用者透過輸入多項個人基本資料數字始可啟
    動，被告於95年2月22日曾前往烏日明道郵局辦理語音服務
    系統，惟上開提款卡密碼於同年月24日，旋以語音服務系統
    辦理密碼變更，此有臺灣郵政股份有限公司儲匯處96年5月
    17日儲字第0960000723號函1份在卷可稽（見原審卷宗第57
    頁），被告亦否認其曾以語音服務系統辦理密碼變更，則他
    人欲知悉被告身分證統一編號末6碼已屬不易，而欲知悉語
    音服務系統所需之多項個人基本資料數字更屬不易，倘非被
    告授意，該人如何透過語音服務系統辦理提款卡密碼之變更
    ？被告所辯該提款卡係遭他人拾得而盜用云云，應屬卸責之
    詞，不可採信。
  (五)末查金融帳戶之存摺、金融卡遺失時，若失主及時至金融機
    構辦理掛失止付，從事詐欺之人將無法提領詐得金額，則詐
    欺集團若未徵得原帳戶所有人之同意即加以使用，其費盡心
    思所詐得金額亦有可能遭原帳戶所有人以掛失補發方式提領
    一空，而詐騙所得之金額動輒上萬元，遠高於購買或承租帳
    戶使用之低微代價，衡諸常情，從事詐欺之人自不致以遺失
    或竊得之帳戶作為詐騙被害人匯入款項之帳戶，而甘冒可能
    遭原帳戶所有人凍結帳戶補辦存摺資料領款，致無法提領之
    風險，因此，本案被告上開郵局存摺、提款卡（含密碼）等
    物，若係遺失或遭竊而落入詐欺集團成員之手，詐欺集團為
    避免上述風險，當不致於使用該帳戶行騙，應係被告將上開
    帳戶存摺、提款卡提供予不詳之成年人，並告知提款卡密碼
    ，較符實情。
  (六)至被告雖提供上開郵局帳戶供台中縣政府撥入其所申請之特
    殊兒童少年生活扶助費用，有台中縣政府96年3月23日府社
    幼字第0960070424號函1份在卷可稽（見原審卷宗第50頁）
    ，惟上開補助款係按季撥款，有台中縣政府92年4月25日府
    社幼字第0920109626號函1份在卷足憑（見原審卷宗第23頁
    ），且依上開帳戶歷史交易清單顯示，95年1月16日第一季
    補助款核撥後，迄95年5月10日始會撥入第二季補助款，而
    本件被告於95年2月22日辦理該帳戶語音服務系統、該提款
    卡於同年月24日以語音服務系統變更密碼、及告訴人乙○○
    於95年3月17日遭詐騙匯入款項，均介於兩次補助款核撥之
    間，則被告將該帳戶交予詐欺集團成員供作該集團指定匯款
    之用，與其將該帳戶作為申請特殊兒童少年生活扶助費用撥
    款之用，顯屬二事，雖該帳戶事後因告訴人乙○○報警查究
    而無法再加以利用，惟遭詐欺集團詐騙之每名被害人，並不
    必然均會報警查究，即提供詐欺集團使用之每個帳戶，亦不
    必然均會被警示而未能再加利用，此為公眾週知之事實，被
    告所辯該帳戶係作為申請特殊兒童少年生活扶助費用撥款之
    用，不可能提供詐騙集團使用云云，亦難採為有利於被告之
    認定。
  (七)按刑法上之故意，可分為直接故意與不確定故意（間接故意
    ），所謂「不確定故意」，係指行為人對於構成犯罪之事實
    ，預見其發生而其發生並不違背其本意者，刑法第13條第2
    項定有明文，又衡諸常情，一般國人向金融機構開設帳戶，
    並無任何法令限制，若係正當用途，大可光明正大，自行申
    請供己使用，何須要求他人提供？再者，銀行帳戶之用途係
    用以存款，而存摺、金融卡、密碼等均係個人重要之物件，
    並具有一定金融交易目的及識別意義，一旦有人使用他人帳
    戶及上開物品供做不明使用，依一般認知，必是隱身幕後之
    使用人欲利用人頭帳戶掩飾其犯罪所得財物或財產上利益免
    於遭人追查，自極易於令人有與不法犯罪目的相關之合理懷
    疑，是被告係成年且智力成熟之人，對於他人利用上開存摺
    、金融卡、密碼作為犯詐欺取財罪之出入帳戶等情，應能預
    見其發生，且其發生不違背被告之本意。其有幫助上述不詳
    年籍姓名之人利用上開帳戶犯詐欺罪之不確定故意，允無疑
    義。
  (八)綜上所述，本件事證明確，被告犯行堪予認定。
四、論罪科刑理由：
  (一)法律變更之比較適用：
    被告行為後，刑法於94年2月2日修正公布，並於95年7月1日
    施行。按行為後法律有變更者，適用行為時之法律。但行為
    後之法律有利於行為人者，適用最有利於行為人之法律，現
    行刑法第2條第1項定有明文。有關本案新舊法比較如下：
  (1)此次刑法第30條規定，有所修正，惟分別適用新、舊法結果
    ，對被告之法律效果並無不同，自無適用刑法第2條第1項前
    段規定之餘地，應依現行刑法規定論處（最高法院95年11月
    7 日第21次刑事庭會議決議參照）。
  (2)刑法第33條第5款亦經修正公布，比較新舊法結果，以修正
    前即行為時法較有利於被告，應依刑法第2條第1項規定，本
    案被告所犯修正前詐欺罪之法定罰金刑部分，自應適用行為
    時之法律即修正前刑法第33條第5款規定決定其罰金部分之
    法定刑。
  (3)刑法第41條第1項前段規定，亦經修正，又被告行為時之易
    科罰金折算標準，修正前罰金罰鍰提高標準條例第2條前段
    （業於95年5月17日刪除）規定，就其原定數額提高為100倍
    折算1日，則本件被告行為時之易科罰金折算標準，應以銀
    元300元折算1日，經折算為新臺幣後，應以新臺幣900元折
    算為1日，經比較修正前後之易科罰金折算標準，適用新法
    並無較有利之情形，自應適用修正前之舊法。
  (4)被告行為後，刑法施行法第1條之1於95年6月14日經修正增
    訂規定「中華民國94年1月7日刑法修正施行後，刑法分則編
    所定罰金之貨幣單位為新臺幣。94年1月7日刑法修正時，刑
    法分則編未修正之條文定有罰金者，自94年1月7日刑法修正
    施行後，就其所定數額提高為30倍。但72年6月26日到94年1
    月7日新增或修正之條文，就其所定數額提高為3倍」。本件
    被告所為幫助犯刑法第339條第1項之罪，定有罰金刑，且為
    刑法分則編未修正之條文而定有罰金刑者；經比較新舊法適
    用之結果，其關於法定刑為罰金部分之提高標準，適用新法
    並無較有利之情形，故依刑法第2條第1項前段規定，本案關
    於刑法第339條第1項之法定刑罰金提高標準部分，自應適用
    行為時之法律即罰金罰鍰提高標準條例第1條之規定。
  (二)按刑法上之幫助犯，係對於犯罪與正犯有共同之認識，而以
    幫助之意思，對於正犯資以助力，而未參與實施犯罪之行為
    者而言（最高法院75年度臺上字第1509號、88年度臺上字第
    1270號判決意旨參照）。是如未參與實施犯罪構成要件之行
    為，且係出於幫助之意思提供助力，即屬幫助犯。查前揭真
    實姓名、年籍均不詳之成年人於意圖為自己不法所有之犯意
    ，以上述之方式，使上述被害人陷於錯誤，因而交付本人之
    財物，該不詳之成年人係犯刑法第339條第1項之詐欺取財罪
    。被告基於幫助詐欺之不確定故意，提供上開帳戶之存摺、
    金融卡、密碼作為匯款專戶，幫助其集團成員等不詳姓名年
    籍者共同詐取被害人之款項，核被告所為，係犯刑法第30
    條第1項前段、第339條第1項之幫助詐欺取財既遂罪。被告
    提供帳戶幫助他人連續犯詐欺取財罪，為從犯，本院衡其犯
    罪情節較正犯為輕，依刑法第30條第2項規定，按正犯之刑
    減輕之。至上揭詐欺集團成員等人，為前開詐欺取財犯行，
    有犯意聯絡及行為分擔，固均為共同正犯，惟幫助犯係從犯
    ，從屬正犯而成立，並非實施正犯，當無「幫助共同」可言
    （司法院70廳刑一字第1104號函亦同此見解），附此敘明。
五、原審對被告論罪科刑，本非無見，惟為紀念解除戒嚴20週年
    ，予罪犯更新向善之機，所制定之中華民國96年罪犯減刑條
    例業於96年7月16日生效實施，被告犯罪時間在中華民國96
    年4月24日以前，所犯為刑法第30條第1項前段、第339條第1
    項之罪，合於減刑條件，原審未及適用，容有未合。被告提
    起上訴猶執前詞否認犯罪，雖無理由，惟原審判決既未及適
    用中華民國96年罪犯減刑條例，應由本院予以撤銷改判。爰
    審酌被告前有侵占前科，有臺灣高等法院被告前案紀錄表附
    卷可稽，其係智識成熟之成年人，對於詐騙集團收受他人帳
    戶以遂行詐騙目的之手法，應知之甚詳，竟提供帳戶予不法
    份子使用，幫助行詐者遂行取財目的，並使之肆無忌憚，加
    深犯罪之猖獗，惟念及被告本身並未實際參與本件詐欺取財
    之犯行，責難性較小，被害人損失金額尚非甚鉅，暨被告犯
    後矢口否認犯行，且未與被害人達成和解，犯後態度不佳等
    一切情狀，量處如主文所示之刑，並諭知易科罰金之折算標
    準，以資懲儆，暨減其刑期2分之1，以勵自新。
據上論斷，應依刑事訴訟法第369條第1項前段、第364條、第299
條第1項前段、刑法第2條第1項前段、第30條第2項、第339條第1
項、修正前刑法第41條第1項前段，罰金罰鍰提高標準條例第1條
前段、修正前罰金罰鍰提高標準條例第2條，現行法規所定貨幣
單位折算新臺幣條例第2條，中華民國96年罪犯減刑條例第2條第
1項第3款、第7條，判決如主文。
本案經檢察官甲○○到庭執行職務。
中　　華　　民　　國　　96　　年　　9 　　月　　20　　日
            刑事第七庭  審判長法　官　林　榮　龍
                              法　官　張  惠　立
                              法　官　鄭　永　玉
上列正本證明與原本無異。
不得上訴。
                              書記官　　瑞　芳
中　華　　民　　國　　96　　年　　9 　　月　　 20 　日
